【裁判字號】    96,重訴,105
【裁判日期】    971208
【裁判案由】    分割共有物
【裁判全文】
臺灣臺南地方法院民事判決             96年度重訴字第105號
原      告  子○○
            癸○○
                        7巷1.
            亥○○
上  一  人
訴訟代理人  天○○
被      告  邱秀鳳即丑○○○.
            地○○即丑○○○.
            甲○○即丑○○○.
前列三人共同
訴訟代理人  宇○○
                        2
被      告  庚○○即丑○○○.
            乙○○即丑○○○.
            酉○○即丑○○○.
兼  上一人
訴訟代理人  丙○○即丑○○○.
被      告  卯○○即丑○○○.
                        之1
            辰○○即丑○○○.
            未○○即丑○○○.
            巳○○即丑○○○.
            午○○即丑○○○.
            陳丁香
            己○○
            丁○○
前列三人共同
訴訟代理人  裘佩恩律師
複代理人    王正宏律師
被      告  戌○○
            戊○○○
            寅○○
                        2樓
            壬○○
                        3樓
            辛○○
前列五人共同
訴訟代理人  申○○
上列當事人間請求分割共有物事件，經本院於民國97年11月24日
言詞辯論終結，判決如下：
    主      文
被告庚○○、乙○○、丙○○、酉○○、卯○○、辰○○、未○○、巳○○、午○○、陳秋圓、吳秋霞、邱秀鳳等十二人，應就
其被繼承人丑○○○共有坐落台南縣七股鄉○○段一八○地號、
養、面積一九九五五六平方公尺土地，應有部分二十分之一辦理
繼承登記。
兩造共有坐落台南縣七股鄉○○段一八○地號、面積一九九五五
六平方公尺土地，准予分割，其分割方法為：如附圖一所示A部
分面積三七一○三平方公尺，分由原告子○○、癸○○、亥○○
三人取得，並按原應有部分之比例保持共有；B部分面積四六三
七九平方公尺分由被告邱秀鳳取得；C部分面積一五五四六平方
公尺，分由被告陳丁香、己○○、丁○○三人取得，並按原應有
部分之比例保持共有。D部分面積九二七六平方公尺，分由被告
庚○○、乙○○、丙○○、酉○○、卯○○、辰○○、未○○、
巳○○、午○○、地○○、甲○○、邱秀鳳十二人取得。E部分
面積三七一○三平方公尺，分由被告辛○○、壬○○二人取得，
並按原應有部分比例保持共有。F部分面積四○一○九平方公尺
，分由被告戌○○、戊○○○、寅○○三人取得，並按原應有部
分比例保持共有。G部分面積一四○四○平方公尺，由全體共有
人各依原應有比例保持共有。
訴訟費用由兩造按如附表所示應有部分比例負擔。
    事實及理由
一、程序部分：
  (一)按訴狀送達後，原告不得將原訴變更或追加他訴。但訴訟標
    的對於數人必須合一確定時，追加其原非當事人之人為當事
    人者，不在此限，民事訴訟法第255條第1項第5款定有明文
    。本件為分割共有物事件，對於共有人全體必須合一確定，
    而坐落台南縣七股鄉○○段180地號土地，起訴時原為原告
    子○○、邱淑貞、亥○○及被告邱秀鳳、丑○○○、戌○○
    、陳丁香、己○○、戊○○○、寅○○、壬○○、辛○○所
    共有，起訴後於民國96年7月13日被告陳丁香及己○○之應
    有部分，部分移轉登記為被告丁○○，致被告丁○○成為系
    爭土地之共有人，有原告提出之土地登記謄本可參（卷000
    0-000頁），原告於97年3月28日提出民事準備書(四)狀追加丁○○為被告（卷0000-000頁），核與民事訴訟法第255條第
    1項第5款規定相符，應予准許。
  (二)次按當事人喪失訴訟能力或法定代理人死亡或其代理權消滅
    者，訴訟程序在有法定代理人或取得訴訟能力之本人，承受
    其訴訟以前當然停止；第168條至第172條及前條所定之承受
    訴訟人，於得為承受時，應即為承受之聲明。他造當事人，
    亦得聲明承受訴訟，民事訴訟法第170條、第175條分別定有
    明文；訴狀送達後，原告不得將原訴變更或追加他訴。但因
    情事變更而以他項聲明代最初之聲明者，不在此限，民事訴
    訟法第255條第1項第4款定有明文。查被告丑○○○於97年7
    月5日在訴訟程序進行中死亡，此有被告丑○○○戶籍謄本
    在卷可按（卷二87頁），原告於97年9月5日依民事訴訟法第
    175條第2項規定聲明由丑○○○之繼承人庚○○、乙○○、
    丙○○、酉○○、卯○○、辰○○、未○○、巳○○、午○○、陳秋圓、吳秋霞、邱秀鳳承受訴訟，並追加被告丑○○○之繼承人應辦理繼承登記之聲明（卷0000-000頁），核
    與上開規定相符，應予准許，併予敘明。
  (三)被告庚○○、乙○○、丙○○、酉○○、卯○○、辰○○、
    未○○、巳○○、午○○受合法通知，未於言詞辯論期日到
    場，核無民事訴訟法第386條所列各款情形，爰依原告聲請
    ，由其一造辯論而為判決。
二、原告主張：
  (一)坐落台南縣七股鄉○○段180地號土地（下稱系爭土地），
    係兩造所共有，歷經數十年迄今尚未分割，為讓土地能盡最
    大效益、充分利用土地起見，近年來數次由原告發起分割系
    爭土地之議，惟均未能達成共識，原告於民國95年9月12日
    聲請七股鄉公所調解，被告等人均相應不理。查系爭土地雙
    方既未約定有不分割之特約，亦無因物之使用目的而有不能
    分割之情事，原告等自得請求分割共有物。
  (二)原告將共有人以家族為標準，以同一家族為一單位，共分成
    6單位，並主張主張如附圖二A、B、C、D、E、F（卷一287頁
    ）分割系爭土地，蓋：
  1.附圖D、E、F部分，93年間由原共有人之一邱奇聲（70年5月
    2日歿）之繼承人即長男邱豐源（94年5月25日歿）代表被告
    戌○○、陳丁香、己○○、戊○○○、寅○○、壬○○、辛○○及其他全體繼承人出租予訴外人周尚文迄今，而現今取
    得系爭繼承土地之登記名義人即上開共同被告等7人係95年2
    月24日以協議分割遺產方式取得。附圖B、C部分嗣後亦分別
    由被告邱秀鳳、被繼承人丑○○○（於57年9月17日買賣取
    得系爭土地之應有部分）出租予訴外人周尚文使用中。上開
    租賃契約均分別由訴外人與被告邱豐源等7人、被告邱秀鳳
    等2人明確約定出租範圍。
  2.分別共有之土地為分割前，如欲分別出租土地，應經全體共
    有人同意，惟被告卻分別出租B、C、D、E、F部分予訴外人
    周尚文，租賃期間長達6年之久，且上開部分均挖掘魚池達
    160公分以上，不易回復原狀。被告擅自出租其應有部分並
    經測量剩「４甲不租」之行為，顯有強制分管之意味。抑有
    進者，被告因出租已取得租金之利益，如再分得未出租未被
    破壞之A部分4甲土地，顯非法理之平。故附圖A部分之未被
    出租、未被深挖之部分土地，應分由原告3人取得而由其繼
    續保持共有。
  3.若按原告之分割方案，各該部分之取得人均有通路，且面臨
    由田埂拓寬之產業道路，而B、C、D、E、F部分之西側面臨
    濱海61快速道路，嗣後極具發展性。又系爭土地公告現值均
    為每平方公尺500元，依原告方案分割後，各該部分地價相
    同，並無差額地價產生，故原告之分割方案公平合理。
  4.就道路部分，目前土地現況之農路可以容許兩部車會車，並
    非只能單輛通行。原告亦願意在東側保留一條12米的道路，
    由各共有人保持共有。
  (三)原告不同意被告之分割方案，蓋：
  1.土地上各部分因有無出租，致土地現有狀況不同，原告不同
    意抽籤。
  2.原告亦不接受被告所陳述將租金依比例給付原告之提議，蓋
    被告未經原告同意，即將土地出租予第三人周尚文使用，原
    告事前有告知被告出租會破壞土地，因系爭土地原來只有90
    公分之淺漁塭，後來出租就挖成200公分之漁塭，周尚文也
    有寄存證信函告知原告表示是出租人指定位置開發的，故原
    告不願意接受租金。
  (四)聲明：
  1.被告庚○○、乙○○、丙○○、酉○○、卯○○、辰○○、
    未○○、巳○○、午○○、陳秋圓、吳秋霞、邱秀鳳應就被
    繼承人丑○○○所有坐落台南縣七股鄉○○段180地號、地
    目養、持分1/20之土地，辦理繼承登記。
  2.兩造共有坐落台南縣七股鄉○○段180地號、地目養、面積1
    99,566平方公尺之土地，准予分割，其分割方法：按其各共
    有人之應有部分，依詳如附表暨附圖二所示之A部分：面積
    37,101.09平方公尺歸原告子○○、癸○○、亥○○3人取得
    ，並按應有部分之比例各3分之1，維持共有。B部分：面積
    46,376.37平方公尺，歸被告邱秀鳳取得。C部分：面積9,
    275.27平方公尺，歸被告被告庚○○、乙○○、丙○○、酉
    ○○、卯○○、辰○○、未○○、巳○○、午○○、陳秋圓
    、吳秋霞、邱秀鳳12人公同共有。D部分：面積15,545. 36
    平方公尺，歸被告陳丁香、己○○、丁○○3人取得，並按
    應有部分之比例3687/10000、3687/10000、2626/10000，維
    持共有。E部分：面積40,106.28平方公尺歸被告戌○○、戊○○○、寅○○3人取得，並按其應有部分之比例3876/10
    000、3876/ 10000、2248/10000，維持共有。F部分：面積
    37,1 01.09平方公尺歸被告辛○○、壬○○2人取得，並按
    其應有部分之比例各1/2，維持共有。G部分：為12米寬之私
    設道路，面積14,050.54平方公尺，由子○○占4/60，癸○○占4/6 0，亥○○占4/60，邱秀鳳占5/20，庚○○、乙○○、丙○○、酉○○、卯○○、辰○○、未○○、巳○○、
    午○○、陳秋圓、吳秋霞、邱秀鳳12人公同共有1/20，陳丁
    香占309/ 10000，己○○占309/10000，丁○○占220/10000
    ，戌○○占838/10000，戊○○○占838/10000，寅○○占
    486/10000，壬○○占1/10、辛○○占1/10，維持共有。
  3.訴訟費用由被告等共同負擔。
三、被告抗辯：
  (一)原告提出之分割方案，被告認為不可行，蓋：被告出租系爭
    土地予訴外人周尚文，僅約定系爭土地面積中之四甲不出租
    ，故周尚文自行保留系爭土地上靠近出口部分（即原告之分
    割方案之A部分土地）未開挖成漁塭，其餘部分則開挖成漁
    塭，A部分未開挖之原因，是因為辦公室在B、C部分的交界
    ，A部分離辦公室最遠，但並不代表其他共有人對A部分無權
    利分割取得系爭部分。而原告當時雖未出租，亦無權利要求
    分得A部分。
  (二)被告邱秀鳳、丑○○○之繼承人、戌○○、戊○○○、寅○○、壬○○、辛○○合併提出分割方案如下：
  1.被告同意分割系爭土地，但系爭土地呈狹長形，僅有一個出
    口，其他部分無出口不能進出，為求公平起見，故將共有人
    以家族為標準，將同一家族分為一單位，共分成六個單位，
    即被告邱秀鳳為一單位，丑○○○之繼承人為一單位，被告
    戌○○、戊○○○、寅○○為一單位，被告陳丁香、己○○
    、丁○○為一單位，被告壬○○、辛○○為一單位，原告子
    ○○、癸○○、亥○○為一單位，並由各單位抽籤決定分得
    之位置較為公平。若由原告抽到現為漁塭之部分，被告同意
    將過去全部所收之租金，除以土地總面積乘以原告分到土地
    面積，由其他共有人給付。
  2.經由法院於97年2月22日言詞辯論期日被告公開抽籤結果（
    最南邊為1號、最北邊為6號）依序為，1號為被告戌○○、
    戊○○○、寅○○，2號為被告辛○○、壬○○，3號為被告
    丑○○○，4號為被告陳丁香、己○○、丁○○（法院代抽
    ），6 號為被告邱秀鳳。並以此為合併提出分割方案（卷
    270頁），即附圖三編號1部分：面積43,144.3平方公尺，由
    被告戌○○、戊○○○、寅○○取得並依其應有部分維持共
    有；編號2部分：面積39,911.2平方公尺，由被告辛○○、
    壬○○取得並依其應有部分維持共有；編號3部分：面積997
    7. 8平方公尺，由被告丑○○○之繼承人公同共有；編號4
    部分：面積16,722.7平方公尺，由被告陳丁香、己○○、丁○○取得並依其應有部分維持共有；編號5部分：面積39,91
    1.2平方公尺，由原告子○○、癸○○、亥○○取得並依其
    應有部分維持共有；編號6部分：面積49,889平方公尺，由
    被告邱秀鳳取得。
  3.被告同意道路分割方式，就原有道路加寬，讓車子可以通行
    。被告亦同意保留12米道路用地、並維持共有。
  (三)被告陳丁香、己○○、丁○○同意上開被告邱秀鳳等所提出
    之按抽籤分割位置之分割方案：
  1.系爭土地為一筆土地，地目養，為養魚池，只有一個出口，
    大部分被告共同出租予訴外人周尚文，周尚文自行在靠近出
    口部分占用經營漁塭，其使用之位置視為被告陳丁香等3人
    所占用之位置而間接占有。原告三人未占用土地，也未將土
    地出租予訴外人，不能將原告視為占用北部（靠近出口）。
    被告陳丁香3人無意爭取此塊土地，應由欲取得此部分土地
    之共有人支付鑑定此區與其他區價差之鑑定費，並由願意補
    貼價差最高者取得A區，較為公平。
  2.本案繫屬中，被告陳丁香、己○○將其應有部分之一部分移
    轉登記予丁○○，其應有部分各為309/10000、309/10000、
    220/10000，三人合計之應有部分為838/10000、應有面積合
    計為16722.79平方公尺，被告陳丁香3人同意依被告邱秀鳳
    等提出之分割方案，並繼續保持共有，並同意被告所提出之
    道路分割方式。
  3.若依原告原所提出之分割方案，被告陳丁香3人所分得部分
    ，除與鈞院97年2月22日抽籤結果不符之外，且被告土地臨
    右側私設道路部分亦減少，造成出入不便，並不適當。
四、得心證之理由：
  (一)查系爭七股鄉○○段180地號土地原為子○○、癸○○、亥
    ○○、邱秀鳳、丑○○○、陳丁香、己○○、丁○○、戌○○、戊○○○、寅○○、壬○○、辛○○等人所共有，有土
    地登記簿謄本在卷可參（卷二194頁），丑○○○於97年7月
    5日死亡，其繼承人為庚○○、乙○○、酉○○、丙○○、
    、卯○○、辰○○、未○○、巳○○、午○○、邱秀鳳、地
    ○○、甲○○等人，而上開繼承人均尚未就系爭土地丑○○○之應有部分辦理繼承登記等情，有繼承系統表、戶籍謄本
    、土地登記謄本為證（卷二86頁－106頁、194頁），從而，
    原告請求丑○○○之繼承人於分割前辦理繼承登記，符合訴
    訟經濟，為有理由，應予准許。
  (二)按各共有人如非因物之使用目的不能分割或契約訂有不分割
    期限者，得隨時請求分割共有物，民法第823條第1項定有明
    文。查系爭180地號土地之地目為養，面積199556平方公尺
    ，使用地類別為養殖用地，為兩造所共有，其各人之應有部
    分如附表一所示，系爭土地依其使用目的無不能分割之情事
    。又兩造間未訂有不分割之特約，亦無法達成分割協議，是
    原告訴請分割系爭土地，自有理由，應予准許。
  (三)查系爭土地面積廣大，最東側有一出口，與寬約八至十米之
    社區道路連接，出口處有鐵柵欄區隔，鐵柵欄內有私設道路
    沿系爭土地與鄰地之鋪設，另土地西側須經由篤加段179地
    號土地始能與通往台鹽博物館之道路連接，除土地最西側部
    分現無耕作使用情形，其上有雜草外，其餘土地則作為魚塭
    養殖之用，土地上並有一磚造廢棄平房、一紅色屋頂磚造平
    房及老舊磚造平房，經本院現場履勘屬實，製有勘驗筆錄、
    現場附圖（卷一88－93頁），並有原告提出之現場交通狀況
    簡圖、現場照片（卷一223頁以下）在卷可稽。本院審酌：
  (1)被告子○○、癸○○、亥○○等3人；被告陳丁香、己○○
    、丁○○等3人；被告戌○○、戊○○○、寅○○等3人；被
    告壬○○、辛○○等2人均願按原應有部分比例繼續保持共
    有；被告庚○○等丑○○○之繼承人亦願繼續保持共有。
  (2)系爭土地之特定部分出租予第三人周尚文，出租人分別為共
    有人陳丁香之夫邱豐源於93年10月26日簽訂租約，共有人壬○○於93年12月13日簽訂租約，丑○○○長媳邱魏滿燕於94
    年3月21日簽訂租約，共有人戊○○○於94年11月18日簽訂
    租約，有第三人周尚文提出之租約影本四份及出租位置附圖
    可參（卷一161頁以下），又系爭土地之現況原為雜草地面
    ，於周尚文承租後，開挖為養殖魚塭，承租後約開挖了25個
    魚塭等情，業據現場管理魚塭之證人邱仕儀證述在卷（卷一
    89頁勘驗筆錄），可認除靠近北側出口部分之土地外，其餘
    土地係因共有人出租特定部分後，由承租人開挖為養殖魚塭
    。
  (3)本件各共有人雖未提出之前有何分管使用約定，然依前開租
    約附圖所示，係以共有物之特定位置出租第三人，且該租約
    或係共有人個人或係共有人之配偶、媳婦自行出租，並未經
    全體共有人同意，且出租部分之面積，與共有人家族合計之
    應有部分面積相近，是認共有人所出租之特定部分，係就該
    特定部分為使用收益。又原告三人並未將其應有部分出租，
    亦未同意其他共有人出租特定部分，現系爭土地僅餘靠北側
    出口處未出租，未開挖為魚塭，是認該部分應分配予原告三
    人取得，始符合系爭土地之向來使用管理狀態。
  (4)又除原告三人外之其他共有人，均同意以家族為單位，按抽
    籤方式決定分割後取得位置，是尊重各共有人抽籤分配之意
    願（卷一251頁以下筆錄及抽籤順序單），依抽籤順序由寅
    ○○等3人取得土地最南側位置，其他依次為被告辛○○等2
    人、丑○○○之繼承人、陳丁香等3人，被告邱秀鳳雖抽得
    位置為6號，然邱秀鳳之兄嫂即邱魏滿燕於94年3月21日將其
    家族之應有部分土地出租（卷一164頁以下租約及附圖），
    已如前述，該6號部分應分配與原告，較為適當，是被告邱
    秀鳳則應取得剩餘之5號位置。又系爭土地面積遼闊，並無
    適當對外連絡道路，是認應於地界邊緣保留12米道路，並由
    共有人繼續保持共有，以供通行便利。
  (5)綜上所述，本院認以附圖一所示之方案分割，合於各共有人
    之出租、使用現狀及抽籤意願，並由各家族各自保持共有，
    為使系爭土地充分利用、兼顧兩造利益公平、整體經濟利益
    及損害最少之方案，爰定分割方法為主文所示。
七、末按，因共有物分割、經界或其他性質上類似之事件涉訟，
    由敗訴當事人負擔訴訟費用顯失公平者，法院得酌量情形，
    命勝訴之當事人負擔其一部，民事訴訟法第80條之1定有明
    文。是本件訴訟費用應由兩造按其原應有部分比例或繼承前
    之應有部分比例連帶負擔為適當，爰判決如主文所示。
八、據上論結，本件原告之訴為有理由，依民事訴訟法第385 條
    第1項前段、第80條之1、第85條第2項，判決如主文。
中    華    民    國    97    年    12    月    8     日
                  民事第三庭    法    官  蔡孟珊
以上正本證明與原本無異。
如對本判決上訴，須於判決送達後20日內向本院提出上訴狀，並
依民事訴訟法第77條之16繳交上訴費用。
中    華    民    國    97    年    12    月    8     日
                                書 記 官  吳幸芳
附表：
┌──────┬────────┬─────────┐
│  共有人    │  土地應有部分  │訴訟費用分擔比例  │
├──────┼────────┼─────────┤
│子○○等3人 │     1/5        │       1/5        │
├──────┼────────┼─────────┤
│邱秀鳳      │     1/4        │       1/4        │
├──────┼────────┼─────────┤
│陳丁香等3人 │   838/10000    │     838/10000    │
├──────┼────────┼─────────┤
│庚○○等12人│     1/20       │       1/20       │
├──────┼────────┼─────────┤
│壬○○等2人 │     1/5        │       1/5        │
├──────┼────────┼─────────┤
│戌○○等3人 │   2162/10000   │     2162/10000   │
└──────┴────────┴─────────┘


司法院資訊處製作；財團法人民間司法改革基金會備份。
